【裁判字號】    99,上易,286
【裁判日期】    990426
【裁判案由】    證券交易法
【裁判全文】
臺灣高等法院高雄分院刑事判決         99年度上易字第286號
    上  訴  人  臺灣高雄地方法院檢察署檢察官
    被      告  甲○○
上列上訴人因被告證券交易法案件，不服臺灣高雄地方法院97年
度易字第1156號中華民國99年2 月10日第一審判決（起訴案號：
臺灣高雄地方法院檢察署96年度偵字第19020 號），提起上訴，
本院判決如下：
    主  文
上訴駁回。
    理  由
一、公訴意旨略以：被告甲○○、黃琬珺曾係夫妻關係，緣黃琬
    珺係蘋果星球國際資訊流通事業股份有限公司（下稱蘋果星
    球公司）之業務員，嗣蘋果星球公司為擴大販售其自身未上
    市股票之據點，乃於91年8 月6 日在高雄市左營區○○○路
    332 號4 樓之2 號設立廣翰時尚休閒企業有限公司（下稱廣
    翰公司），並由黃琬珺擔任負責人，乃被告明知廣翰公司未
    經證券主管機關財政部證券暨期貨管理委員會（下稱證期會
    ）之許可並發給證照而准許經營證券承銷之證券業務，亦未
    經向證期會申報准予出售股權憑證並生效，竟於92年1 月20
    日至93年1 月（起訴書誤載為「91年至92年」）間，與黃婉
    珺共同基於未經主管機關證期會核准，經營承銷、買賣有價
    證券業務，而公開招募大陸新華企業投資集團有限公司（下
    稱新華公司）股權憑證之犯意聯絡，一同向被告軍中同袍乙○○、丙○○、丁○○等3 人推銷新華公司股權憑證，後乙○○、丙○○、丁○○並分別投資新台幣（下同）16萬元、
    75萬元、70萬8 千元。因認被告甲○○違反證券交易法第18
    條第1 項、第22條第1 項、第3 項、第44條第1 項等規定（
    原起訴法條贅載違反證券交易法「第20條第1 項」），而涉
    犯同法第175 條之非法經營證券服務事業、非法募集有價證
    券、非法經營證券業務罪嫌云云。
二、按犯罪事實應依證據認定之，無證據不得認定犯罪事實，又
    不能證明被告犯罪或其行為不罰者，應諭知無罪之判決，刑
    事訴訟法第154 條第2 項、第301 條第1 項分別定有明文。
    次按認定不利於被告之事實，須依積極證據，茍積極之證據
    本身存有瑕疵而不足為不利於被告事實之認定，即應為有利
    於被告之認定，更不必有何有利之證據，而此用以證明犯罪
    事實之證據，猶須於通常一般人均不至於有所懷疑，堪予確
    信其已臻真實者，始得據以為有罪之認定，倘其證明尚未達
    到此一程度，而有合理性之懷疑存在，致使無從為有罪之確
    信時，即應為無罪之判決（最高法院82年度臺上字第163 號
    判決、76年臺上字第4986號、30年上字第816 號等判例意旨
    參照）。
三、公訴人認被告甲○○違反證券交易法第18條第1 項、第22條
    第1 項、第3 項、第44條第1 項等規定，而涉犯同法第175
    條之非法經營證券服務事業、非法募集有價證券、非法經營
    證券業務罪嫌，無非係以另案被告黃婉珺於警詢之證述及買
    受人乙○○、丙○○、丁○○於警詢或偵查中之證述、新華
    公司股權證明文件、公證書、附買回暨買賣協議書、盤石國
    際法律事務所函、通知函、授權委託書等件等為其論據。
四、程序方面：
    按被告以外之人於審判外之言詞或書面陳述，除法律有規定
    者外，不得作為證據；被告以外之人於審判外之陳述，雖不
    符刑事訴訟法第159 條之1 至之4 之規定，然經當事人於審
    判程序同意作為證據，法院審酌該言詞陳述或書面陳述作成
    時之情況，認為適當者，亦得為證據；刑事訴訟法第159 條
    第1 項、第159 條之5 第1 項分別定有明文。本判決認定事
    實所引用之證據資料，除原已符合刑事訴訟法第159 條之1
    之傳聞法則例外規定得作為證據以外；其餘並非公務員違背
    法定程序所取得，檢察官及被告甲○○於本院均同意作為認
    定事實之證據，且審酌各該證人或書面陳述作成時之情況，
    並無違法不當或證明力明顯過低之瑕疵，認為以之作為證據
    為適當，均得作為證據。
五、訊據被告甲○○固承認黃婉珺為其前妻，並有介紹其軍中同
    事乙○○、丙○○、丁○○購買新華公司股權憑證之事實，
    惟堅詞否認有何違反證券交易法之犯行，辯稱：我當時係在
    軍中，因我前妻黃婉珺說她們公司在賣新華公司股票，我才
    會介紹同事去買，我不知道黃婉珺公司未經許可從事買賣股
    票業務等語。
六、經查：
  (一)被告與黃琬珺曾有婚姻關係，而被告軍中同事乙○○、丙○○、丁○○等3 人於92年1 月20日至93年1 月間各經被告介
    紹後，分別投資16萬元、75萬元、70萬8 千元向擔任廣翰公
    司負責人之黃琬珺購買新華公司股權憑證等情，業據被告供
    承在卷，核與證人黃琬珺、乙○○、丙○○、丁○○證述之
    相關情節相符，並有被告之全戶戶籍資料查詢表、新華公司
    股權證明文件、公證書、附買回暨買賣協議書、盤石國際法
    律事務所函、通知函、授權委託書等購買新華公司股權憑證
    之相關文件附卷可稽。
  (二)黃琬珺明知廣翰公司未經證期會之許可並發給許可證照，准
    許經營證券承銷之證券業務，亦未經向證期會申報准予出售
    股權憑證並生效，惟仍以該公司名義對外從事販賣新華公司
    股權憑證等證券交易行為，其非法經營證券服務事業、募集
    有價證券及經營證券業務之違反證券交易法犯行，業經本院
    以97年度金上重訴字第1 號判處有期徒刑1 年6 月，減為有
    期徒刑9 月，緩刑3 年，並應向國庫支付30萬元確定，此情
    亦經黃琬珺於原審證述屬實，並有該刑事判決書在卷可查。
  (三)按證券交易法係為發展國民經濟並保障投資之目的，所制定
    有關管理、監督有價證券募集、發行、買賣之規定，此觀證
    券交易法第1 條、第2 條規定自明，故證券交易法性質上係
    屬技術性之行政法規，苟非經常處理證券交易事務或受有相
    關專業訓練之人員，自難期待對於該法規範內容有所認知及
    了解。查本件被告介紹乙○○、丙○○、丁○○等人購買新
    華公司股權憑證時，係在軍中任職乙情，業據被告與證人乙○○、丙○○、丁○○一致陳述在卷，並依被告所供其負責
    之工作為公文收發及經費運用等情以觀（見原審法院97年度
    易字第1156號卷第279 頁），被告介紹乙○○等人認購新華
    公司股權憑證時，對於本案所涉及之證券交易法相關規範有
    無認識，已有疑問，此觀當時同在軍中任職之證人黃志龍、
    丙○○於原審作證時，亦均證稱其等並不知悉在台灣可否就
    大陸未上市公司股票買賣交易等情（見原審法院97年度易字
    第1156號卷第231 頁、第235 頁），益徵其情。
  (四)又被告係認為投資購買新華公司股權憑證獲利可期，除自己
    購買外，亦介紹乙○○、丙○○、丁○○一同購買等情，亦
    據被告供承在卷，核與證人乙○○、丙○○、丁○○所述相
    符，並參以證人黃琬珺於原審98年9 月28日審理時結證稱：
    「我是基於公司前景看好，有利益可圖，問被告能不能找一
    些朋友一起來投資。」等語（見原審法院97年度易字第1156
    號卷第172 頁），可知被告係因其前妻黃琬珺擔任廣翰公司
    之負責人而得知有以上投資管道，除自己購買外，並介紹軍
    中同事乙○○、丙○○、丁○○認購新華公司股權憑證，是
    被告本身既非廣翰公司之從業人員，更未參與該公司經營決
    策，則其是否知悉廣翰公司本身有無經證期會之許可及發照
    ，並已向證期會申報准予出售股權憑證，亦屬有疑。佐以證
    人黃琬珺於原審法院93年度重訴字第104 號案件審理中證稱
    ：「我是蘋果星球公司之關係企業尚揚公司經理、廣翰公司
    之負責人兼協理；蘋果星球公司集團之決策是秦振武在負責
    ，我不會參與董事會，我們都是等到他們決策後才會知道結
    果。」等語（見原審法院97年度易字第1156號卷第140 頁、
    第143 頁、第144 頁）、於本案在原審98年9 月28日審理中
    結證稱：「我們每天早上上班開早會時，公司會對我們做一
    點教育訓練，要我們多少要知道相關的訊息；我不清楚廣翰
    公司之登記營業項目為何。」等語（見原審法院97年度易字
    第1156號卷第177 頁），可知證人黃琬珺雖身為廣翰公司負
    責人兼協理，然其於蘋果星球公司集團中仍屬受實際經營階
    層支配之一員，需聽從該集團實際決策者之指示行事，故以
    其每天接受公司教育訓練，其對廣翰公司之登記營業項目為
    何尚未有所悉，更遑論非該公司職員之被告。況且，證人黃
    琬珺於原審98年9 月28日審理中結證稱：「被告在我任職期
    間到我公司兩次，是他剛好放假來公司等我。被告不是很清
    楚我工作內容，因為我每天在公司的時間很長，我不只有做
    自己的業績，也要帶手下的幹部及員工。並且我不喜歡被告
    管我的事，我也不會把所有的事情一五一十都跟他講。」等
    語（見原審法院97年度易字第1156號卷第177 頁至第180 頁
    ），可知當時被告與黃琬珺兩人均有上班工作，被告並非常
    有機會接觸黃琬珺之工作場所，且被告所擔任之軍職與黃琬
    珺從事業務行銷之工作亦難有交集，是證人黃琬珺所證被告
    對其公司狀況並非清楚乙節，應屬可信。
  (五)被告與黃琬珺係於92年1 月20日結婚，且結婚前兩人相識時
    間不到半年乙情，業據被告與證人黃琬珺一致陳述在卷，並
    有前揭被告全戶戶籍資料查詢單存卷可考（見原審法院97年
    度易字第1156號卷第60頁、第172 頁、第282 頁），而乙○○、丙○○、丁○○分別於92年1 月20日至93年1 月間經被
    告介紹後，向黃琬珺認購新華公司股權憑證乙情，已如前述
    ，由此可知被告向乙○○、丙○○、丁○○介紹以上投資管
    道時，甫與黃琬珺結婚不久，且其等相識時間亦非甚長，在
    在足徵被告所辯其僅係介紹投資，不知廣翰公司有無從事證
    券交易業務之許可乙節，尚非無稽。
  (六)綜上所述，足見被告所辯，應足採信。本件檢察官所舉證據
    ，尚不足以認定被告明知廣翰公司非法從事證券交易業務而
    仍與黃琬珺共同向乙○○、丙○○、丁○○推銷認購新華公
    司股權憑證之犯行，其間尚有合理之懷疑存在。此外，本院
    復查無其他積極證據足認被告有公訴意旨所指犯行，被告既
    不能證明被告犯罪，揆諸上開法條規定及判例意旨，自應為
    被告無罪之諭知。
七、原判決以不能證明被告甲○○犯罪，而諭知被告為無罪之判
    決，經核並無違誤。檢察官上訴意旨，以：(一)被告與黃琬珺
    曾有婚姻關係，而被告軍中同事乙○○、丙○○、丁○○等
    3 人於92年1 月20日至93年1 月間各經被告介紹後，分別向
    擔任廣翰公司負責人之黃琬珺購買新華公司股權憑證等情，
    業據原審認定在卷，而被告於黃琬珺推銷新華公司股權憑證
    時亦均在場，且協助介紹，提供相關資料等情，足認被告對
    該股權憑證並非毫無了解。(二)被告擔任公職，並負責查緝工
    作，尚非毫無社會經驗之人，應知合格之證卷商自有專業之
    場所作為經營卷商業務之用，觀之黃琬珺任職地點之外觀為
    餐廳及健身房，公司名稱為蘋果星球，應足判斷該公司不可
    能係合格卷商，此不需被告實際擔任該公司從業人員，或參
    予公司經營決策、也不需黃琬珺告知，當可判斷明確，原審
    此部認定實有違經驗法則與論理法則。再則，被告既已介紹
    其軍中同袍購買新華公司股權憑證，其自身已實際從事證卷
    交易業務，原審卻認被告所辯對相關事務均無所悉一節尚非
    無稽，原審之論理實值商榷。(三)又按不得因不知法律而免除
    刑事責任。但按其情節得減輕其刑，刑法第16條訂有明文。
    又按公司公開發行之股票，其買賣通常應委託證券商為之，
    至於公開發行之股票雖有上市、未上市、上櫃、未上櫃之區
    分，何種股票係在公開市場買賣，何種股票得在非公開市場
    買賣，苟非專業之人士，固有不熟稔之處，惟經營股票買賣
    之業務，需經主管機關准許發給執照始得為之、證券商須經
    主管機關之特許及發給特許證，方得營業，係證券交易法行
    之多年之規定，此應為一般具普通智識經驗之人所能知悉判
    斷、理解之常識；原審以證卷交易法係技術性之行政法規，
    茍非經常處理證卷交易事務或受有相關專業訓練之人員，自
    難期待對於該法規範內容有所認識或了解為由，認被告對於
    相關法規應無認識，足認原審之認定有違等為由，指摘原判
    決不當云云。然查：被告甲○○介紹乙○○、丙○○、丁○○等人向黃琬珺購買新華公司股權憑證時，係在軍中任職，
    ，其對於本案所涉及之證券交易法相關規範並無認識，且當
    時被告與黃琬珺兩人均有上班工作，被告並非常有機會接觸
    黃琬珺之工作場所，而被告所擔任之軍職與黃琬珺從事業務
    行銷之工作亦難有交集，證人黃琬珺亦證稱被告對其公司狀
    況並非清楚，又當時同在軍中任職之證人黃志龍、丙○○於
    原審作證時，亦均證稱其等並不知悉在台灣可否就大陸未上
    市公司股票買賣交易等情，故難認被告有本件違反證券交易
    法之犯行。是檢察官上訴，為無理由，應予駁回。
據上論斷，應依刑事訴訟法第368條，判決如主文。
本案經檢察官陳國全到庭執行職務。
中    華    民    國    99    年    4     月    26    日
                  刑事第二庭    審判長法  官  林正雄
                                      法  官  陳啟造
                                      法  官  黃壽燕
以上正本證明與原本無異。
不得上訴。
中    華    民    國    99    年    4     月    26    日
                                      書記官  戴志穎

司法院資訊處製作；財團法人民間司法改革基金會備份。
